【裁判字號】    89,台上,1842
【裁判日期】    890811
【裁判案由】    分割共有物
【裁判全文】
最高法院民事判決                              八十九年度台上字第一八四二號
    上  訴  人  卯 ○ ○
                子 ○ ○
                巳 ○ ○
                丙 ○ ○
    共      同
    訴訟代理人  陳 智 義律師
    被 上訴 人  乙 ○ ○
                辰 ○ ○
                丑 ○ ○
                癸 ○ ○
                寅 ○ ○
                甲○○○
                壬 ○ ○
                午○○○
                丁 ○ ○
                己 ○ ○
                戊 ○ ○
                辛 ○ ○
                庚 ○ ○
右當事人間請求分割共有物事件，上訴人對於中華民國八十八年二月八日臺灣高等法
院第二審判決（八十五年度重上字第三九八號），提起上訴，本院判決如左：
    主  文
原判決廢棄，發回臺灣高等法院。
    理  由
本件係分割共有物事件，為必要共同訴訟，其訴訟標的對於共同訴訟之各人必須合一
確定。原審判決後，上訴人雖僅對乙○○、辰○○、癸○○、丑○○、寅○○提起第
三審上訴，惟依民事訴訟法第五十六條第一項第二款規定，其上訴效力應及於與乙○
○等人同造之甲○○○、壬○○、午○○○、丁○○、己○○、戊○○、辛○○、庚
○○，爰併列彼等為被上訴人，合先敘明。
上訴人主張：坐落新竹縣峨眉鄉○○段富興小段二七九地號、地目建、面積二七五五
平方公尺土地（下稱系爭土地），為兩造共有，上訴人丙○○應有部分三八四分之一
三二、上訴人巳○○、卯○○、子○○應有部分各三八四分之一二，被上訴人乙○○
應有部分三八四分之一三二，被上訴人丑○○、辰○○、癸○○、寅○○應有部分各
三八四分之三、被上訴人壬○○及被上訴人午○○○、己○○、丁○○、戊○○、辛
○○、庚○○（下稱午○○○等六人）之被繼承人彭阿維應有部分各三八四分之三二
，被上訴人甲○○○應有部分三八四分之八，兩造就該土地未約定不分割，且該土地
亦無因物之使用目的而不能分割，又協議分割不成等情，求為依原判決附圖二或附圖
三（下稱附圖二、附圖三）之方案為分割之判決。
被上訴人則以：伊願意分割系爭土地，惟不同意上訴人所主張之分割方法，希能依第
一審判決附圖或原判決附圖一（下稱附圖一）所示之方法為分割等語，資為抗辯。
原審將第一審所採如第一審判決附圖所示之分割方法廢棄，改採如附圖一所示分割方
法分割，無非以：系爭土地為兩造共有，面積二七五五平方公尺，應有部分為丙○○
三八四分之一三二、巳○○、卯○○、子○○各三八四分之一二、乙○○三八四分之
一三二，丑○○、辰○○、癸○○、寅○○應有部分各三八四分之三、壬○○及午○
○○等六人之被繼承人彭阿維各三八四分之三二、甲○○○三八四分之八，兩造未約
定分割，亦無因使用目的不能分割之情形，兩造復無法協議分割，上訴人訴請裁判分
割，自屬有據。查系爭土地面積二七五五平方公尺，呈梯形，其北、東、西三面均未
臨路，僅南面他人土地上有一道路，靠東面則另有一供壬○○及彭阿維所分管之土地
出入以達前開道路之小徑，兩造於系爭土地上並均建有房屋，其占有範圍如附圖四所
示，其中該圖Ｆ所示部分，係上訴人丙○○及被上訴人乙○○共同出租予訴外人陳永
昌興建之鋼筋水泥樓房，同圖Ｈ所示之公廳乃上訴人祭祀祖先牌位之處，被上訴人未
使用該公廳，足見兩造已合意按現占有狀況為分管使用；又上訴人父子四人、被上訴
人乙○○、丑○○、彭達、寅○○、癸○○父子五人（下稱乙○○等五人）均稱分
割後願繼續保持共有關係，如附圖四Ｆ所示部分，上訴人丙○○及被上訴人乙○○亦
陳明願於分割後按應有部分各二分之一之比例共有，被上訴人甲○○○則稱依附圖一
所示之分割方法分割，其房屋占用土地面積超過應分得土地面積部分，將向被上訴人
乙○○等五人購買；又如附圖四Ｇ所示磚瓦造未經辦理所有權登記之房屋，原為訴外
人彭淑霞使用，彭淑霞於民國八十二年十月六日將該房屋事實上處分權及系爭土地應
有部分九六之六出賣並移轉登記予上訴人子○○、卯○○、巳○○，從而系爭土地之
分割，以按兩造現占有使用之狀況、避免拆除現有房屋、分割後土地之對外聯絡通路
、兩造之意見、兩造應有部分之比例及分割後地形之完整性為前提，較為公允。第一
審判決准予分割雖無不當，惟分割共有物，以消滅共有關係為目的，法院裁判分割共
有土地時，除因該土地內部分土地之使用目的不能分割或部分共有人仍願維持其共有
關係，應就該部分土地不予分割或准該部分共有人成立新共有關係外，應將土地分配
於各共有人單獨所有，第一審判決將系爭土地另分割出五米寬道路，由兩造於分割後
，維持共有關係，此既為上訴人所不同意，該分割方法即有未洽；爰斟酌前開系爭土
地使用之現況、兩造有關避免拆除現有房屋、部分共有人表示願於分割後，仍維持共
有關係、惟不願劃出道路維持共有之意見、及分割後對外須能聯絡以及兩造應有部分
之比例等一切情狀，改定分割方法如附圖一所示。至上訴人主張之分割方法，將使被
上訴人午○○○等六人或使上訴人丙○○、被上訴人乙○○共同取得之土地無對外聯
絡通路，另附圖三所示之分割方法，則將被上訴人壬○○、甲○○○、及午○○○等
六人合併維持共有關係，惟此為彼等所不同意，上述分割方法均有未洽；而附圖四Ｇ
所示之磚瓦造房屋，既由上訴人子○○、卯○○、巳○○取得事實上處分權，為免將
來滋生拆屋還地紛爭，該房屋所占用之土地亦以分割予上訴人較為允當等詞，為其判
斷之基礎。
按定共有物分割之方法，固可由法院自由裁量，但亦須以其方法適當者為限；又法院
裁判分割共有物，除應斟酌各共有人之利害關係，及共有物之性質外，尚應斟酌共有
物之價格，倘共有人中有不能按其應有部分受分配，或所受分配之不動產，其價格不
相當時，法院非不得命以金錢補償之，此觀本院五十一年臺上字第一六五九號、五十
七年臺上字第二一一七號判例意旨自明。查依附圖一所示之方法分割，被上訴人分得
之土地均屬完整，並面臨道路，而應有部分合計逾五分之二之上訴人，其取得之Ａ部
分土地，地形呈倒Ｌ形，前窄後寬，面臨道路部分極為狹小，系爭土地價值較低之裏
側部分復全歸上訴人所有，則該分割方式是否適當，兩造分得之土地價格是否相等，
如價格不等時，應否以金錢補償，自均有待澄清。次查原判決雖謂按兩造現占有使用
之狀況、避免拆除現有房屋及地形之完整性為分割，較為公允云云，惟上訴人分得之
土地呈前窄後寬之倒Ｌ形，其地形並不方正完整；且將原審所定分割方法與附圖四所
示各共有人占有系爭土地之情形相互對照以觀，位於裏側原由被上訴人乙○○等五人
使用之附圖四Ａ２及午○○○等六人之被繼承人彭阿維使用之同圖Ｌ部分土地，均分
歸上訴人所有，原審認定由上訴人使用之同圖Ｈ公廳部分，則改分予被上訴人乙○○
等五人取得，原判決之分割結果與其所謂之上開分割原則顯相違背，亦難謂無理由矛
盾之違法。上訴論旨指摘原判決分割方法不當，求予廢棄，非無理由。又分割共有物
，性質上為處分行為，依民法第七百五十九條規定，共有不動產之共有人中有人死亡
時，於其繼承人未為繼承登記以前，不得分割共有物。本件原共有人彭阿維於原審訴
訟程序進行中死亡，其繼承人午○○○等六人雖聲明承受訴訟，惟就彭阿維所遺系爭
土地應有部分有無辦理繼承登記，尚有未明，應注意及之，案經發回，併予指明。
據上論結，本件上訴為有理由，依民事訴訟法第四百七十七條第一項、第四百七十八
條第一項，判決如主文。
中      華      民      國    八十九    年      八      月     十一     日
                              最高法院民事第七庭
                                  審判長法官  吳  正  一
                                        法官  謝  正  勝
                                        法官  劉  福  來
                                        法官  高  孟  焄
                                        法官  徐  璧  湖
      右正本證明與原本無異
                                              書  記  官
中      華      民      國    八十九    年      八      月     三十     日


司法院資訊處製作；財團法人民間司法改革基金會備份。
